【裁判字號】    91,上易,278
【裁判日期】    921030
【裁判案由】    損害賠償
【裁判全文】
臺灣高等法院高雄分院民事判決  九十一年度上易字第二七八號
      上  訴  人  安可旅行社觀光有限公司
      法定代理人  乙○○○
      訴訟代理人  鄭國安律師
                  吳麗珠律師
                  陳炳彰律師
      被上訴人    君安堂實業股份有限公司  設屏東市○○路八九號七樓之二
      法定代理人  甲○○      .
當事人間損害賠償事件，上訴人對於民國九十一年十一月二十六日臺灣高雄地方法院
九十年訴字第三四六七號第一審判決提起上訴，本院於九十二年十月十六日辯論終結
，判決如下：
      主      文
原判決關於命上訴人給付超過新台幣貳拾壹萬壹仟肆佰貳拾貳元部分，及除確定部分
外訴訟費用負擔之裁判均廢棄。
右開廢棄部分，被上訴人在第一審之訴駁回。
其餘上訴駁回。
第一審（除確定部分外）、第二審訴訟費用由上訴人負擔三分之二，餘由被上訴人負
擔。
      事實及理由
一、被上訴人起訴主張：其於民國八十九年八月二十三日起至二十九日間舉辦員工家
    屬及經銷商海外泰國普吉島七日遊，委由上訴人承辦，約定團員共五十一人，總
    團費為新台幣（下同）九十二萬八千四百四十元，詎料上訴人私自將被上訴人全
    團轉包給台北全興旅行社，違反旅遊契約第二十條規定，旅遊行程投宿之飯店全
    部改變，第三、四夜投宿之飯店適逢大肆改建，有三分之二範圍封閉，無法使用
    ，影響住宿品質，上訴人並指派無領隊執照之呂俊民擔任領隊，違反旅遊契約第
    十七條規定，又未依約定提供被上訴人慶生會場地，至被上訴人另多付一萬八千
    元泰銖場地費，且未全程供應茶水、椰子水，致團員受渴，未依約於三餐另加海
    產，及未依約定幫素食團員加菜，飛機上亦未預定素食餐及兒童餐，造成不便，
    合約僅言明於普吉島及曼谷各安排一次採購行程，然全程排滿採購行程，普吉島
    及曼谷各採購二次，又原約定搭乘招拍耶公主號郵輪夜遊湄南河，卻改搭一艘老
    船，另誆稱機位不足而將本團拆分為二團，在泰國當地遊覽車上不准被上訴人員
    工宣佈事情，導遊亦不介紹當地人文風土民情，只推銷商品，旅客打瞌睡即出言
    不遜態度不佳，領隊導遊服務態度不佳，未依約每日與被上訴人人員研商隔天行
    程，未按預定旅遊行程旅遊，未善盡服務照顧團員之責。為此，(一)轉包部分爰依
    旅遊契約第二十條請求上訴人賠償按團費百分之五計算之違約金，即四萬六千四
    百二十二元；(二)應退還墊付之場地費一萬八千元泰銖（折合新台幣為一萬五千元
    ）；(三)不符旅遊契約之約定，請求賠償被上訴人二十五萬五千元；(四)依當時市場
    行情泰普八日遊之團費，上訴人多收被上訴人每位團員約五千元，請求退費二十
    五萬元，為此求為命上訴人給付被上訴人五十六萬六千四百二十二元之判決（原
    審認被上訴人第(一)、(二)、(三)項請求有理由，駁回其第(四)項之請求，被上訴人未聲
    明不服，該部分業已確定）。於本院聲明：駁回上訴。
二、上訴人則以：被上訴人規劃本件旅遊行程長達五個月，並已蒐集市場上資料後才
    決定與伊簽約，伊已依約提供相同等級的飯店，並已於行前通知被上訴人關於住
    宿飯店之資料，雙方旅遊契約已明確約定本件採購行程，且上訴人不惜成本承包
    本團，不僅負責派車至全省接駁旅客至中正國際機場集合出發，還吸收全團行李
    、導遊領隊之小費，且充分提供飲料，至於指派之領隊如有不合格，亦屬於交通
    部對上訴人科處罰鍰之事，尚與被上訴人無關。至於所有景點行程，均是被上訴
    人決定，上訴人係委託全興旅行社於海外執行，並無轉讓情事，因機位由全興旅
    行社包機含食宿交通，最後由四家航空公司配合係特殊狀況，全興旅行社已派合
    格領隊，因包機人數眾多，特派助理前往協助，且上訴人所派呂俊民確實盡力配
    合，被上訴人不能要求其應二十四小時陪同，應給予私人休息時間等情置辯，並
    聲明：請求駁回被上訴人之訴。
三、兩造不爭執之事項：
  (一)被上訴人與上訴人約定八十九年八月二十三日自中正國際機場出發之泰普七日旅
    遊，費用為每人一萬八千四百元，總團費為九十二萬八千四百四十元，均由被上
    訴人支出，雙方並簽訂國外旅遊定型化契約書。上訴人指派帶團領隊為呂俊民，
    並未領有合格之領隊執照。
  (二)被上訴人一團在泰國之旅遊行程、食宿安排是依泰國國泰旅運有限公司之團體合
    約書之行程進行。
  (三)被上訴人支出一萬八千元泰銖之慶生場地費，雙方同意折合新台幣一萬五千元計
    算。
  (四)飯店住宿先後為：八月二十三、二十四日為ＴＨＡＶＯＲＮ  ＧＲＡＮＤ  ＨＴ
    Ｌ，八月二十五、二十六日為ＯＲＣＨＩＤ  ＲＥＳＯＲＴ  ＨＴＬ及八月二十
    七、二十八日為ＴＨＥ  ＥＭＥＲＡＬＤ  ＨＴＬ。
  (五)旅遊期間夜遊湄南河係搭乘維多利亞號，並未搭乘招拍耶公主號。
四、本件兩造主要爭執事項乃：(一)本件旅遊行程未指派合格領隊、採購行程、食宿安
    排等是否有瑕疵？(二)上訴人是否違約將被上訴人轉包全興旅行社？(三)慶生場地費
    應否由上訴人負擔？關於爭點(一)：
  (一)按近年來，由於交通便利、通訊發達，國民生活水準大幅提高，因而重視休閒生
    活，旅遊遂蔚為風氣。是以，民法債編修正條文增訂旅遊一節，於第五百十四條
    之一之規定：「稱旅遊營業人者，謂以提供旅客旅遊服務為營業而收取旅遊費用
    之人。前項旅遊服務，係指安排旅程及提供交通、膳宿、領隊或其他有關之服務
    」。又旅遊服務不同於一般商品買賣，如何使旅客於旅遊過程中達到休閒之目的
    ，自屬旅遊契約簽訂時重要之點，是民法債編另於五百十四條之六、之七第一項
    及第二項分別規定：「旅遊營業人提供旅遊服務，應使其具備通常之價值及約定
    之品質。」、「旅遊服務不具備前條之價值或品質者，旅客得請求旅遊營業人改
    善之。旅遊營業人不為改善或不能改善時，旅客得請求減少費用。其有難於達預
    期目的之情形者，並得終止契約」、「因可歸責於旅遊營業人之事由致旅遊服務
    不具備前條之價值或品質者，旅客除請求減少費用或並終止契約外，並得請求損
    害賠償」。
  (二)因此，領隊乃旅遊營業人於旅遊過程中所提供之必要服務，尤其於國外旅遊時，
    領隊之服務能避免因語言、文化等隔閡，造成交通或生活上之不便，則領隊之提
    供應屬構成旅遊契約之重要內容，旅遊業者於旅遊過程中，如未能依約提供領隊
    之服務，自難認為其所提供之旅遊服務，已具備通常之價值及約定之品質，旅客
    即得向旅遊營業人請求損害賠償。此觀兩造簽訂之國外旅遊定型化契約書第十七
    條第一、二項約定：乙方（指上訴人）應指派領有領隊執業證之領隊。甲方（指
    被上訴人）因乙方違反前項規定，而遭受損害者，得請求賠償等語，且上訴人所
    製作之估價單，更標榜：「領隊：指定本公司經理級以上主管隨團熱情服務」，
    有合約書及估價單附卷可證（原審卷四一、九一頁）。然查，本件上訴人提供之
    旅遊服務，僅由呂俊民一人擔任領隊，而呂俊民並未具備合格領隊執照，為上訴
    人所不否認，並經呂俊民到庭證述屬實（見原審卷二四二、二四三頁）。至於上
    訴人雖辯稱已委請合團之全興旅行社陳宏俊指派合格領隊黃建華在泰普當地負責
    帶團云云，並提出與全興旅行社之合團合約書為證（原審卷一二九頁），惟此為
    證人陳宏俊到庭否認，並證陳：（問：本件上訴人是否可以使用你公司派出之領
    隊？）不行，是由業者自行指派領隊；本件我只有販售機位；我承包一八六位，
    有時會視（飛機）機型大小調配，安可（即上訴人）大約在出發前二、三個月與
    我確認的，我八月二十三日包機是要接八月十九日出發的回程，並未合團等語明
    確在卷（見原審卷二八三至二八六頁），是上訴人該部分抗辯並無足採。職是，
    上訴人指派未具備合格領隊執照之呂俊民擔任被上訴人之領隊，顯已違反上揭旅
    遊契約第十七條之約定。
  (三)又兩造約定行程中包含搭乘招拍耶公主號遊覽湄南河；在珊瑚島及另二個中餐加
    海鮮；素食加餐；全程提供礦泉水；在攀牙灣、神仙半島及皇宮等三地招待椰子
    水等，有旅遊行程表及上訴人法定代理人親寫之團體出發注意事項附卷可參（見
    原審卷一七七、三○七頁），然依上訴人所不爭執其真正之呂俊民手寫記事備忘
    錄記載可知：上訴人僅於八月二十二日支出素食加菜、八月二十四日在攀牙灣提
    供一次椰子水、八月二十七日及八月二十八日各提供Ｂ團（全團分成Ａ、Ｂ二團
    ）一次椰子水；八月二十四日及二十五日各提供礦泉水６Ｘ３６０，及並未依約
    三餐加海鮮。
  (1)餐飲部分：證人即參加該旅行團人員陳文德證稱：（吃素食情形如何？菜色如何
    ？）我們出國那麼多次，這次吃的最差，且服務態度最不好；（上訴人有否提供
    素食加菜？）沒有印象有加什麼菜等語，另證人即參加該旅行團人員邱文琴亦證
    實並無加海鮮之情事，顯見參加該團人員對於上訴人未依約提供餐飲之不滿。
  (2)飲水部分：邱文琴證稱：水不夠，所以都是被上訴人負責人去買；在普吉（島）
    第一天的行程及在碼頭各發兩瓶礦泉水，其他就沒有發了等語，而上訴人主張前
    開備忘錄所載「６Ｘ３６０」係指一箱三百六十元，有二十瓶，一瓶十八元而言
    ，則縱認該備忘錄所載屬實，上訴人共提供二四○瓶之礦泉水，但全團有五十一
    人，在泰國期間共六天，以每人每日二瓶計算，至少應提供六百十二瓶礦泉水方
    是，足認上訴人在全程提供礦泉水部分，亦顯未完全履行。又，提供椰子水部分
    ，依前開備忘錄所載，上訴人亦未完全依約履行甚明。
  (3)乘船部分：觀之上訴人提供之夜遊湄南河之遊船公司資料（原審卷一三一、一三
    二頁）中以招拍耶公主號（ＣＨＡＯ  ＰＨＲＡＹＡ  ＰＲＩＮＣＥＳＳ）之遊
    輪設備較為新穎豪華，顯非同家船公司之Ｑｕｅｅｎ  Ｖｉｃｔｏｒｉａ  Ｃｒ
    ｕｉｓｅ（維多利亞女王號）之遊輪所可比擬。上訴人亦自承兩艘船所提供之餐
    飲不同及當時每人之船價：招拍耶公主號為三百五十泰銖、維多利亞女王號為一
    百九十泰銖，而全團五十一人其間價格即相差八千一百六十泰銖。至高雄市旅行
    商業同業公會高市旅行（九二）順字第一五○函（本院卷九五頁）雖稱維多利亞
    女王號和招拍耶公主號為同等級船云云，然該二艘船之設備、餐飲及價格既有前
    述之差別，顯難認為係屬同等級，該函自無足採。且上訴人應依約負責提供被上
    訴人搭乘招拍耶公主號之服務，是上訴人辯稱搭乘何船係由船家決定云云，顯係
    推諉之詞，不足採信。
  (四)至於被上訴人主張本件採購行程部分：經查，兩造旅遊契約第三十六條已明文約
    定「普吉、泰國走SHOPPING」等情明確，有旅遊契約在卷可參。因此，本件上訴
    人依泰國國泰旅運行程中安排採購行程「珠寶、燕窩、腰果及免稅店」，自難認
    有違約之事實。被上訴人此部分主張，即無可採。
  (五)另被上訴人對於飯店住宿不滿意部分：查，兩造之合約書僅約定住宿：「全程使
    用Ａ級以上之酒店，讓您住宿最舒適、方便」等語（見台灣屏東地方法院九十年
    度訴字第七０七號卷第十六頁），又上訴人已於行前集合通知時交付「班機飯店
    一覽表」予被上訴人收受，被上訴人並未提出異議，而雙方最後議定之旅遊行程
    表上亦未見註明住宿之飯店名稱，此有該「班機飯店一覽表」（見原審卷第三五
    頁）及「君安堂機構２０００年泰普健康美之旅」（見原審卷第一七七頁）附卷
    可稽，依據證人即泰國國泰旅運公司駐台北代表王妙玲證詞可知該團住宿曼谷飯
    店為五星級，普吉島二家飯店為四星級（見原審卷一○七頁）。因此，被上訴人
    主張上訴人提供之飯店住宿不符合契約本旨云云，亦屬無據。
  (六)綜上各節，自難認為上訴人提供之旅遊服務已具備通常之價值及約定之品質，被
    上訴人自得請求損害賠償。是本院參酌上開被上訴人旅行團行程自八十九年八月
    二十三日起至八月二十九日共計七日，五十一人參加，總團費為九十二萬八千四
    百四十元；上訴人上述未依約提供合格領隊、餐飲、飲水及乘船等之情節；上訴
    人不否認東南亞地區旅行社給付領隊之報酬係按團員一人一天二百元計算及上開
    不完全履行事項價格之差異等情，認被上訴人所受之損害為十五萬元，被上訴人
    在該範圍內之請求為有理由，應予准許。超過部分為無理由。
五、關於爭點(二)：按乙方（指上訴人）於出發前非經甲方（指被上訴人）書面同意，
    不得將本契約轉讓其他旅行業，否則甲方得解除契約，其受有損害者，並得請求
    賠償。甲方於出發後始發覺或上訴人知本契約已轉讓其他旅行業，乙方應賠償甲
    方全部團費百分之五之違約金，其受有損害者，並得請求賠償，系爭旅遊契約第
    二十條定有明文。證人呂俊民證稱：「是我協助帶團，主要是台北包機的旅行社
    （指全興）負責.... 我沒有領隊執照，所以我負責協助」、「泰國主要是全興
    主導」、「泰國當地的經理是屬於台北包機旅行社指派（指全興旅行社）」、「
    （問：提示被上訴人與上訴人簽的契約行程及上訴人提出泰國國泰旅運行程表，
    是走何路線？）因為當地情形有時候不一定，所以我主要是照泰國國泰旅運行程
    走」、「在泰國主要是全興在主導」（見原審卷二四二至二四五頁）。又證人王
    妙玲即泰國國泰旅運員工證述：「（問：是否知悉兩造旅遊糾紛經過？）據我所
    知，因全興旅行社作包機行程，安可沒有機位，所以就與它併團，併團後就照我
    們的旅遊契約，當初是安可直接和泰國國泰聯絡在泰國的行程，泰國當地我方是
    直接與安可的領隊接洽，黃建華是全興的領隊，到泰國當地後，我們是按照國泰
    旅運排定的行程走，而非全興或安可旅行社的行程」（見原審卷一○五至一○七
    頁）；參以上訴人法定代理人自承：「證人（指呂俊民）也是臨時指派，所以他
    對地接（指泰國當地旅行社）不太清楚，只負責執行公關餐飲費，本團行程應該
    是泰國旅運主導，證人只負責支出團費，陳宏俊是全興負責的領隊」等語在卷（
    見原審卷二四五頁），及上訴人法定代理人提出之「安可旅行社觀光有限公司與
    全興旅行社股份有限公司」之合團合約書附卷可佐，而觀之兩造國外旅遊定型化
    契約書內容，被上訴人尚特別加註「外國地接社更改需徵求甲方（被上訴人）同
    意」，然上訴人卻未於行前告知被上訴人關於旅遊行程究竟由何旅行社執行主導
    之重要事實，致使被上訴人一團團員人數菲少（五十一人），另尚需與全興旅行
    社之旅客併團，人數已高達百餘人（證人陳宏俊稱全興之機位共有一百六十五位
    ，扣除被上訴人一團五十一人，尚有百人），則一行人浩浩蕩蕩，集合不易，被
    上訴人一團又無專屬之合格領隊以維護或爭取自身權益，依此而論，勢必影響被
    上訴人一團之旅遊情緒及行程品質，違反旅客欲以金錢消費換取假期愉悅經驗之
    本意，揆諸前揭兩造旅遊契約第二十條約定，被上訴人主張：於出發後始發現已
    遭轉讓其他旅遊業之事實，堪予認定。從而，被上訴人自得請求上訴人賠償全部
    團費百分之五之違約金，查本件旅行團費為九十二萬八千四百四十元，是被上訴
    人請求百分之五違約金為四萬六千四百二十二元（928400×5%=46422），為有理
    由。
六、關於爭點(三)：根據兩造不爭執之旅遊行程中第四天（八月二十六日）行程的確預
    定進行慶生會活動，此有兩造簽訂之「君安堂機構二０００年泰普健康美之旅」
    行程表在卷可資核對（見原審卷第一二五頁），是上訴人既然已經承包該團在泰
    國普吉島之旅遊行程及食宿安排等等，且上訴人亦未特別明文約定舉辦慶生會之
    場地費應由被上訴人自行負擔等情，自應認為該筆慶生會場地費一萬八千元泰銖
    之支出，應由上訴人負擔，又上訴人對於該筆費用已經由被上訴人先行墊付並不
    爭執，且有該團領隊呂俊民之備忘錄在卷可稽，是被上訴人請求上訴人應返還該
    筆慶生會場地費以新台幣一萬五千元計算之費用，即有理由，應予准許。
七、從而，被上訴人本於系爭旅遊契約及民法第五百十四條之七第二項之規定，請求
    上訴人給付(1)損害十五萬元、(2)違約金四萬六千四百二十二元及(3)一萬五千元，
    合計二十一萬一千四百二十二元，為有理由，應予准許。超過部分無理由，應予
    駁回。原審就超過前開應准許部分，為上訴人敗訴之判決，自有未洽。上訴意旨
    就此部分指摘原判決不當，求予廢棄改判，為有理由。爰由本院予以廢棄，改判
    如主文第二項所示。至於上開應准許部分，原審判命上訴人如數給付，於法並無
    不合。上訴意旨指摘原判決不當，求予廢棄改判，為無理由，應予駁回其上訴。
八、據上論結，本件上訴為一部有理由，一部無理由，依民事訴訟法第四百五十條、
    第四百四十九條第一項、第七十九條，判決如主文。
中      華      民      國    九十二    年      十      月    三十    日
                                      臺灣高等法院高雄分院民事第二庭
~B1審判長法官  簡色嬌
~B2法      官  沈建興
~B3法      官  陳真真
正本係照原本作成。
不得上訴。
中      華      民      國    九十二    年      十      月     卅一     日
~B法院書記官  高惠珠


司法院資訊處製作；財團法人民間司法改革基金會備份。
